【裁判字號】    97,重訴,137
【裁判日期】    980728
【裁判案由】    分割共有物
【裁判全文】
臺灣臺中地方法院民事判決  97年度重訴字第137號
原      告  丁○○
訴訟代理人  尤福榮律師
複  代理人  甲○○
被      告  丙○○
訴訟代理人  乙○○
上列當事人間請求分割共有物事件，本院於民國98年7月6日言詞
辯論終結，判決如下：
    主  文
兩造共有坐落台中縣后里鄉○○○段354-3地號（地目：田，面
積：10,395平方公尺）土地，如附圖戊案所示354-3部分（面積
9,172平方公尺）土地分歸原告所有、354-A部分（面積：1,22 3
平方公尺）土地分歸被告所有。
訴訟費用由被告負擔3000分之353，餘由原告負擔。
    事 實 及 理 由
壹、原告經合法通知，未於言詞辯論期日到場，核無民事訴訟法
    第386條所列各款情形，爰依被告之聲請，由其一造辯論而
    為判決。
貳、原告起訴主張：坐落台中縣后里鄉○○○段354-3地號（地
    目：田，面積：10395平方公尺）土地，為兩造所共有，原
    告之應有部分為54000分之47646、被告之應有部分則為3000
    分之353，系爭土地並無因物之使用目的不能分割之情形，
    且兩造間亦未訂有不分割之約定，惟兩造無法達成分割之協
    議，前經原告聲請台中縣后里鄉調解委員會調解亦未能成立
    ，故以訴請求分割系爭土地。又系爭土地四周均未直接與道
    路相鄰，兩造在系爭土地上均無建物，僅在系爭土地上耕作
    ，而與系爭土地相毗鄰之同段354-2地號土地為台糖鐵路用
    地，同段354-1地號土地則為被告向台糖所承租使用，台糖
    並於同段354-1地號土地闢有產業道路供通行使用，於系爭
    土地分割時，希能參酌兩造目前使用現況，而依附圖丁案所
    示方法為分割等語。並聲明：兩造共有系爭土地依附圖丁案
    所示方割方法為分割。
參、被告則以：同意分割，但分割時需留道路供被告日後通行使
    用，如依原告所主張之分割方案，則被告分得之土地於日後
    耕作時，需通行原告之土地，使用有所不便，至同段354-2
    地號土地雖為台糖鐵路用地，早已遭他人占用耕作，無法供
    通行使用，為兩造於系爭土地分割後均能對外通行，希望依
    附圖戊案所示為分割。並聲明：原告之訴駁回。
肆、得心證之理由：
  一、坐落台中縣后里鄉○○○段354-3地號（地目：田，面積
      ：10395平方公尺）土地，為兩造所共有，原告之應有部
      分為54000分之47646、被告之應有部分則為3000分之353
      ，系爭土地經編定為特定農業區內農牧用地，且系爭土地
      無因物之使用目的不能分割之情形，兩造就系爭土地亦無
      不分割之約定，並兩造就系爭土地無法達成分割之協議等
      情，均為兩造所不爭執，且有土地登記謄本、調解不成立
      證明書、地籍圖在卷可稽，原告之上開主張自堪信為真正
      。
  二、按各共有人，得隨時請求分割共有物；但因物之使用目的
      不能分割或契約訂有不分割之期限者，不在此限，民法第
      823條第1項定有明文。本件兩造就將系爭土地分割，以消
      滅兩造之共有關係，固無相反之意見，惟就分割之方法有
      所爭執。經查：
    (一)系爭土地地目為「田」，雖經編定為特定農業區內農牧用
      地、且分割後被告所能取得之土地面積未達0.25公頃，惟
      系爭土地之共有關係成立於民國67年間，依農業發展條例
      第16條第1項第4款規定，不受該條第1項前段規定不得分
      割之限制，而依系爭土地之使用目的、性質尚非不能分割
      ，茲兩造間既未訂有不分割之特約，已如前述，且兩造於
      本件訴訟中，就系爭土地之分割方法始終各有主張、意見
      分歧，顯未能達成分割之協議，而依系爭土地之使用目的
      又無不能分割之情事，核與民法第823條第1項規定相符，
      則原告請求分割共有物，即屬有據，應予准許。
    (二)次查，系爭土地目前之使用狀況為：原告於附圖甲案所示
      Ｊ部分土地上搭建鐵架網室種植蘭花，其餘部分則雜草叢
      生；又系爭土地北側有路寬約6至8米之柏油路面產業道路
      、西南側則有寬約2米多之私設水泥路面農路，系爭土地
      目前係以北側之產業道路對外通行，惟系爭土地與北側之
      產業道路及西南側之私設農路，均未直接相鄰，欲通行北
      側產業道路需通過訴外人臺灣省臺中農田水利會（下稱臺
      中農田水利會）所有同段539-2地號土地、欲通行西南側
      私設農路需通過訴外人台灣糖業公司所有同段354-2地號
      、354-1地號土地等情，業經本院會同兩造勘驗屬實，製
      有勘驗測量筆錄、並囑託台中縣豐原地政事務所測繪有土
      地複丈成果圖在卷可按。原告主張依附圖丁案所示為分割
      方法，被告則主張依附圖戊案所示為分割方法。爰綜合系
      爭土地之地形為呈北側寬大、南側尖細之三角形，及兩造
      就系爭土地之使用現況，並系爭土地坐落位置、對外通行
      狀況、分割後各共有人所取得土地之地形、利用價值、全
      體共有人之利益及整體社會經濟價值之發揮等，就附圖所
      示之分割方案，析述如下：
      (1)如附圖乙、丙案所示分割方法為分割後，系爭土地將分
        別分割為4宗、3宗土地，而系爭土地之全體共有人人數
        僅為2人，則分割後土地之宗數超過共有人人數，違反
        農業發展條例第16條第2項之規定，而不可採。
      (2)如依附圖丁案所示分割方法，將系爭土地分割為南北兩
        宗土地，由原告分得Ｈ部分土地、被告分得Ｉ部分土地
        ，將使被告分得之Ｉ部分土地呈北側寬大、南側尖細之
        三角形地形，而屬不完整之地形，而原告則分得地形呈
        梯形、就耕作而言尚稱完整之地形土地，且依丁案所示
        分割，雖符合兩造就系爭土地目前之使用現況，惟被告
        所分得之Ｉ部分土地地形不但呈三角形，且距離系爭北
        側產業道路遙遠，於系爭土地分割後，如欲通行北側產
        業道路，勢需輾轉通行原告所分得之Ｈ部分土地及臺中
        農田水利會之同段539-2地號土地，其利用價值顯然較
        原告分得之土地為低，且使兩造於系爭土地分割後，尚
        有通行權之問題產生，不但使兩造法律關係趨於複雜，
        且日後原告尚須保留道路供被告通行使用，亦將使原告
        得實際使用土地之面積減少，於兩造均屬不利，是依附
        圖丁案所示為分割，於兩造之利益、系爭土地之利用、
        社會整體土地資源效益之發揮均屬有礙，難認允洽。
      (3)如依附圖戊案所示為分割方法，將系爭土地分割為東、
        西兩宗土地，由原告取得354-3部分土地、被告則取得
        354-A部分土地，則兩造於分割後取得之土地，均呈北
        側寬大、南側尖細之三角形地形，並與兩造目前就系爭
        土地之使用現況略有不符。惟依附圖戊案所示方法為分
        割後，兩造於分割後取得之土地如欲通行北側產業道路
        ，均只需各自通過台中農田水利會所有同段539-2地號
        土地即能達通行目的，兩造均無需利用他方分割後取得
        之土地而輾轉通行，不但兩造間法律關係單純，且兩造
        於分割後取得之土地與北側產業道路間之距離相當，於
        土地之利用價值上無明顯之差異，堪稱允洽。至依附圖
        戊案所示為分割，與兩造目前使用系爭土地之現況雖略
        有不符，惟查，原告於系爭土地目前之使用現況係搭建
        鐵架網室種植蘭花，其餘部分則雜草叢生，已如前述，
        以原告於系爭土地上之設施係屬搭建鐵架網室之狀況言
        之，於系爭土地分割後，原告縱須拆除部份鐵架網室，
        然因鐵架網室係屬簡易之設施，並非價值高昂、不易修
        改或修改需耗費鉅資之不動產建築，於原告之利益亦無
        重大之不利益可言。故而，本院認依附圖戊案所示為分
        割，於兩造之利益、系爭土地之利用價值、社會整體經
        濟價值之發揮均屬無礙，而屬允洽。
      (4)如依附圖己案所示為分割方法，將系爭土地分割為東、
        西兩宗土地，由原告取得354-B部分土地、被告則取得
        354-3部分土地，則被告於分割後取得之土地，將呈北
        側較寬、南側尖細之三角形地形，不但地形不完整，且
        甚為尖細狹長，難以機械從事農耕，以今日農業高度機
        械化之程度而言，利用困難，而原告於分割後取得之土
        地地形雖亦呈北側寬大、南側尖細之三角形，然因其取
        得土地之面積較大，利用並無困難，二者相較，足認被
        告於分割後取得之土地利用價值顯然遠低於原告，是依
        附圖己案所示為分割，於被告之利益、系爭土地之利用
        價值、社會整體經濟價值之發揮均屬有害，難予採取。
    (三)綜上所述，本件原告起訴請求分割系爭土地為有理由，應
      予准許，爰就系爭土地依如附圖戊案所示分割方法為分割
      如主文第一項所示。
  三、本件事證已臻明確，兩造其餘攻擊防禦方法，經審酌均於
      本件判決結果無影響，爰不逐一論述，併此敘明。
  四、再因共有物分割、經界或其他性質上類似之事件涉訟，由
      敗訴當事人負擔訴訟費用顯失公平者，法院得酌量情形，
      命勝訴之當事人負擔其一部。民事訴訟法第80條之1定有
      明文。本件為請求分割共有物之訴訟，系爭土地之共有人
      均隨時得以訴請求分割，而系爭土地之分割於共有人全體
      均有利益，故認應由共有人全體按原應有部分比例負擔訴
      訟費用為當。
伍、據上論結，本件原告之訴為有理由，依民事訴訟法第385條
    第1項前段、第80條之1，判決如主文。
中    華    民    國    98    年    7    月    28    日
                  民事第四庭    法  官  呂麗玉
正本係照原本作成。
如對本判決上訴，須於判決送達後20日內向本院提出上訴狀。
中    華    民    國    98    年    7    月    28    日
                                書記官


司法院資訊處製作；財團法人民間司法改革基金會備份。
